【裁判字號】    96,金訴,21
【裁判日期】    970416
【裁判案由】    違反銀行法等
【裁判全文】
臺灣臺中地方法院刑事判決              96年度金訴字第21號
公  訴  人  臺灣臺中地方法院檢察署檢察官
被      告  己○○
                      之2
            甲○○○○ ○○○.
                      之2
上二人共同
選任辯護人  許盟志律師
被      告  丁○○○○○ ○○.
指定辯護人  本院公設辯護人  辛○○
被      告  戊○○○○○ ○○.
                    （現收容於內政部入出國及移民署臺中專
            乙○○○○○○ ○.
上列被告等因違反銀行法等案件，經檢察官提起公訴（96年度偵
字第15431、22750、22751號），本院判決如下：
    主    文
己○○共同乘他人急迫、輕率、無經驗貸以金錢，而取得與原本
顯不相當之重利，處有期徒刑陸月，如易科罰金，以新臺幣壹仟
元折算壹日。
甲○○○○ ○○○○○ ○○○○○共同乘他人急迫、輕率、無經驗貸以金錢，
而取得與原本顯不相當之重利，處有期徒刑陸月，如易科罰金，
以新臺幣壹仟元折算壹日。又共同行使變造之中華民國外僑居留
證，足以生損害於公眾及他人，處拘役伍拾日，如易科罰金，以
銀元參佰元即新台幣玖佰元折算壹日，減為拘役貳拾伍日，如易
科罰金，以銀元參佰元即新台幣玖佰元折算壹日；變造之印有丁○○○○○ ○○○○○○○○ ○○○○○○○照片之中華民國外僑居留證影本壹張及
扣案之事務機壹台、護貝膠膜壹盒均沒收。又共同行使變造之中
華民國外僑居留證，足以生損害於公眾及他人，處拘役伍拾日，
如易科罰金，以銀元參佰元即新台幣玖佰元折算壹日，減為拘役
貳拾伍日，如易科罰金，以銀元參佰元即新台幣玖佰元折算壹日
；變造之印有戊○○○○○ ○○○○ ○○○○○○○照片之中華民國外僑居留證
影本壹張及扣案之事務機壹台、護貝膠膜壹盒均沒收。又共同行
使變造之中華民國外僑居留證，足以生損害於公眾及他人，處拘
役伍拾日，如易科罰金，以新台幣壹仟元折算壹日，減為拘役貳
拾伍日，如易科罰金，以新台幣壹仟元折算壹日；變造之印有
乙○○○○○○ ○○○○○ ○○○○○照片之中華民國外僑居留證影本壹張及扣
案之事務機壹台、護貝膠膜壹盒均沒收。上開拘役部分應執行拘
役柒拾日，如易科罰金，以銀元參佰元即新台幣玖佰元折算壹日
；變造之印有丁○○○○○ ○○○○○○○○ ○○○○○○○、戊○○○○○ ○○○○ ○○○○○○○
、乙○○○○○○ ○○○○○ ○○○○○照片之中華民國外僑居留證影本各壹張
及扣案之事務機壹台、護貝膠膜壹盒均沒收。
丁○○○○○ ○○○○○○○○ ○○○○○○○共同乘他人急迫、輕率、無經驗貸以
金錢，而取得與原本顯不相當之重利，處拘役伍拾日，如易科罰
金，以銀元參佰元即新台幣玖佰元折算壹日，減為拘役貳拾伍日
，如易科罰金，以銀元參佰元即新台幣玖佰元折算壹日。又共同
行使變造之中華民國外僑居留證，足以生損害於公眾及他人，處
拘役肆拾日，如易科罰金，以銀元參佰元即新台幣玖佰元折算壹
日，減為拘役貳拾日，如易科罰金，以銀元參佰元即新台幣玖佰
元折算壹日；變造之印有丁○○○○○○ ○○○○○○○ ○○○○○○○照片之中華
民國外僑居留證影本壹張及扣案之事務機壹台、護貝膠膜壹盒均
沒收。又共同行使變造之中華民國外僑居留證，足以生損害於公
眾及他人，處拘役肆拾日，如易科罰金，以銀元參佰元即新台幣
玖佰元折算壹日，減為拘役貳拾日，如易科罰金，以銀元參佰元
即新台幣玖佰元折算壹日；變造之印有戊○○○○○ ○○○○ ○○○○○○○照
片之中華民國外僑居留證影本壹張及扣案之事務機壹台、護貝膠
膜壹盒均沒收。又共同行使變造之中華民國外僑居留證，足以生
損害於公眾及他人，處拘役肆拾日，如易科罰金，以新台幣壹仟
元折算壹日，減為拘役貳拾日，如易科罰金，以新台幣壹仟元折
算壹日；變造之印有乙○○○○○○ ○○○○○ ○○○○○照片之中華民國外僑
居留證影本壹張及扣案之事務機壹台、護貝膠膜壹盒均沒收。應
執行拘役捌拾日，如易科罰金，以銀元參佰元即新台幣玖佰元折
算壹日，緩刑貳年，緩刑期間付保護管束，並以驅逐出境代之；
變造之印有丁○○○○○ ○○○○○○○○ ○○○○○○○、戊○○ ○○○ ○○○○ ○○○○○○○
、乙○○○○○○ ○○○○○ ○○○○○照片之中華民國外僑居留證影本各壹張
及扣案之事務機壹台、護貝膠膜壹盒均沒收。
戊○○○○○ ○○○○ ○○○○○○○共同行使變造之中華民國外僑居留證，足
以生損害於公眾及他人，處拘役肆拾日，如易科罰金，以銀元參
佰元即新台幣玖佰元折算壹日，減為拘役貳拾日，如易科罰金，
以銀元參佰元即新台幣玖佰元折算壹日，緩刑貳年，緩刑期間付
保護管束，並以驅逐出境代之；變造之印有戊○○○○○ ○○○○ ○○○○○○○照片之中華民國外僑居留證影本壹張及扣案之事務機壹台、護
貝膠膜壹盒均沒收。
乙○○○○○○ ○○○○○ ○○○○○共同行使變造之中華民國外僑居留證，足
以生損害於公眾及他人，處拘役肆拾日，如易科罰金，以新台幣
壹仟元折算壹日，減為拘役貳拾日，如易科罰金，以新台幣壹仟
元折算壹日，緩刑貳年，緩刑期間付保護管束，並以驅逐出境代
之；變造之印有乙○○○○○○ ○○○○○ ○○○○○照片之中華民國外僑居留
證影本壹張及扣案之事務機壹台、護貝膠膜壹盒均沒收。
己○○、甲○○○○ ○○○○○ ○○○○○、丁○○○○○ ○○○○○○○○ ○○○○○○○其餘被
訴違反銀行法部分均無罪。
    犯罪事實
一、己○○與甲○○○○ ○○○○○ ○○○○○（菲律賓籍、中文譯名張瑪絲
    ）於民國90年間結婚，婚後由己○○出資，由甲○○○○ ○○○○○○○○○○擔任現場負責人，自93年間起，共同在臺中縣潭子鄉
    ○○路○段22號經營「菲律賓雜貨店」，並基於乘他人急迫
    貸予金錢，而取得與原本顯不相當重利之反覆實施犯意聯絡
    ，在上址雜貨店，趁如附表所示與甲○○○○ ○○○○○ ○○○○○同為
    菲律賓籍之同胞甫到臺灣工作，多係孤立無援、人生地不熟
    、所得不高，且因來台身份不易借款、需支應在菲家人生活
    或支付仲介費而需錢孔急，而陷於急迫、輕率、無經驗之際
    ，陸續貸予新臺幣（下同）3千元至7萬元不等之款項，收取
    月息3%至6%即年利率36%至72%不等與原本顯不相當重利（借
    款人、時間、金額、利息等均詳如附表「借款事實」欄所示
    ），並於給付借款時先行扣除第1個月第1期之利息後交付借
    款，借款同時並應提供其中華民國外僑居留證影本及所服務
    公司薪資之提款卡，以方便甲○○○○ ○○○○○ ○○○○○自行提領每
    月之利息。其間，甲○○○○ ○○○○○ ○○○○○明知PASCUA CLRVEYN
    GALAPON為逾期居留臺灣之外勞，竟自95年1月起至5月間，
    僱用與渠等同具上開重利反覆實施犯意聯絡之PASCUA CLRVE
    YN GALAPON，在上開雜貨店協助從事貸放款、收款等工作；
    且自96年年初起，因丙○○○○○○○ ○○○○○ ○○○○（另行通緝）與
    甲○○○○ ○○○○○ ○○○○○係舊識，在臺灣朋友較少，常至上址雜
    貨店內，找甲○○○○ ○○○○○ ○○○○○聊天，順便幫忙店內出售貨
    品生意，明知己○○與甲○○○○ ○○○○○ ○○○○○從事貸款予菲律
    賓人一事，竟仍與渠等共同基於上開重利反覆實施犯意聯絡
    ，遇甲○○○○ ○○○○○ ○○○○○忙不過來之際，即協助甲○○○○ ○○○○○○○○○○放款予菲律賓籍人之事宜，遇有前來繳交利息之貸款
    人，亦協助收取利息，再轉交予甲○○○○ ○○○○○ ○○○○○ 。
二、甲○○○○ ○○○○○ ○○○○○為避免PASCUA CLRVEYN GALAPON為警查
    獲，竟與PASCUA CLRVEYN GALAPON共同基於變造特種文書並
    持以行使之犯意聯絡，於95年1月間，在上址雜貨店內，由
    甲○○○○ ○○○○○ ○○○○○自其因出借款項所取得菲律賓籍人合法
    之中華民國外僑居留證影本中，抽樣取出其中1張，再附上
    PASCUA CLRVEYN GALAPON本人照片，以甲○○○○ ○○○○○ ○○○○○
    所有之事務機、護貝膠膜等工具，加以影印、護貝製作成印
    有丁○○○○○ ○○○○○○○○ ○○○○○○○照片之變造中華民國外僑居留
    證影本1張後，以1萬元之代價出售予PASCUA CLRVEYN GALAP
    ON持以行使之。再於95年4月間，與PASCUA CLRVEYN GALAPO
    N同為逾期居留之同居人戊○○○○○ ○○○○ ○○○○○○○在雜貨店作臨
    時工，戊○○○○○ ○○○○ ○○○○○○○復與渠等另共同基於同上變造
    特種文書並持以行使之犯意聯絡，由戊○○○○○ ○○○○ ○○○○○○○
    提供自己之照片，透過PASCUA CLRVEYN GALAPON在上開雜貨
    店內，以1萬元之代價，向甲○○○○ ○○○○○ ○○○○○購買以上開方
    式製作印有戊○○○○○ ○○○○ ○○○○○○○照片之變造中華民國外僑
    居留證影本1張後，透過PASCUA CLRVEYN GALAPON交付知情
    之戊○○○○○ ○○○○ ○○○○○○○持以行使之並隨身攜帶，以防警方
    查獲。又於96年3月間，同為在臺逾期居留之菲律賓外勞乙○○○○○○ ○○○○○ ○○○○○，因承租在臺中縣潭子鄉居住而與戊○○○○○○○○○ ○○○○○○○為鄰居，得知PASCUA CLRVEYN GALAPON可以向
    甲○○○○ ○○○○○ ○○○○○買到變造之中華民國外僑居留證，遂與
    渠等另共同基於同上變造特種文書並持以行使之犯意聯絡，
    遂提供自己照片，透過PASCUA CLRVEYN GALAPON，以1萬元
    之代價，向甲○○○○ ○○○○○ ○○○○○購買以上開方式製作印有乙○○○○○○ ○○○○○ ○○○○○照片之變造中華民國外僑居留證影本1張
    後，持以行使之並隨身攜帶，以防警方查獲。均足以生損害
    於我國主管機關管理外籍人士來臺居留及工作之正確性及持
    有原居留證之該等合法居留外籍人士之利益。
三、迄96年6月9日17時20分許，為警循線持本院核發之搜索票至
    上址雜貨店搜索查獲上情，並扣得甲○○○○ ○○○○○ ○○○○○所有
    供變造上開中華民國外僑居留證用之事務機1台及護貝膠膜1
    盒。
四、案經臺中縣警察局和平分局報告臺灣臺中地方法院檢察署檢
    察官偵查起訴。
    理    由
壹、有罪部分：
一、關於證據能力之判斷：
  (一)證人即被告丁○○○○○ ○○○○○○○○ ○○○○○○○、戊○○○○○ ○○○○ ○○○○○○○於偵訊時之證述：
    按同案被告對於其他同案被告之案件而言，為被告以外之第
    三人，本質上屬於證人。且按被告以外之人於偵查中向檢察
    官所為陳述，除顯有不可信之情況者外，得為證據，刑事訴
    訟法第159條之1第2項定有明文。偵查中對被告以外之人（
    包括證人、鑑定人、告訴人、被害人及共同被告等）所為之
    偵查筆錄，或被告以外之人向檢察官所提之書面陳述，性質
    上均屬傳聞證據。惟現階段刑事訴訟法規定檢察官代表國家
    偵查犯罪、實施公訴，依法其有訊問被告、證人及鑑定人之
    權，證人、鑑定人且須具結，而實務運作時，檢察官偵查中
    向被告以外之人所取得之陳述，原則上均能遵守法律規定，
    不致違法取供，其可信度極高，故被告以外之人前於偵查中
    已具結而為證述，除反對該項供述得具有證據能力之一方，
    已釋明顯有不可信之情況外，不宜以該證人未能於審判中接
    受他造之反對詰問為由，即遽指該證人於偵查中之陳述不具
    證據能力。而查，證人即被告丁○○○○○ ○○○○○○○○ ○○○○○○○、戊○○○○○ ○○○○ ○○○○○○○於偵訊中所為關於在上址雜貨店工作、
    行使變造中華民國外僑居留證等情證述明確（見偵字第1543
    1號卷(一)第32至34頁、第76至79頁），且經檢察官諭令具結
    ，有證人詰文可稽（見偵字第15431號卷(一)第37、39、82、8
    4頁），其證詞之憑信性已獲擔保，且證人即被告丁○○○○○ ○○○○○○○○ ○○○○○○○、戊○○○○○ ○○○○ ○○○○○○○嗣於本院審理中未
    表示曾受不法取供之情形，且其等於本院中所陳內容無從推
    認渠等於偵訊時所述有何顯有不可信之情況存在，此外，未
    據選任辯護人具體釋明有何顯有不可信之情況存在。況被告
    丁○○○○○ ○○○○○○○ ○○○○○○○○、戊○○○○○ ○○○○ ○○○○○○○經本院傳
    喚到庭，容有予被告及選任辯護人對質、詰問、詢問之機會
    ，乃被告及指定辯護人對其於偵訊中所為陳述內容，自能為
    適當之攻擊、防禦。依前開說明，本院認證人即被告丁○○○○○○○○○○○○○ ○○○○○○○、戊○○○○○ ○○○○ ○○○○○○○於偵訊時之證述
    ，應具有證據能力。
  (二)其他供述證據部分：
    按被告以外之人於審判外之陳述，除法律有規定者外，不得
    作為證據；又被告以外之人於偵查中向檢察官所為之陳述，
    除顯有不可信之情況者外，得為證據；另被告以外之人於審
    判外之陳述，雖不符前4條之規定，而經當事人於審判程序
    同意作為證據，法院審酌該言詞陳述或書面陳述作成時之情
    況，認為適當者，亦得為證據。當事人、代理人或辯護人於
    法院調查證據時，知有第159條第1項不得為證據之情形，而
    未於言詞辯論終結前聲明異議者，視為有前項之同意；刑事
    訴訟法第159條第1項、第159條之1第2項及第159條之5分別
    定有明文。本案判決引述其餘證人、同案被告於接受警員詢
    問或檢察官訊問時所為之指訴及陳述，雖係被告以外之人於
    審判外之言詞陳述，惟被告對於其餘證人、同案被告於警、
    偵訊（除前(一)段外）時陳述及證述之證據能力，於本院審理
    中不爭執，亦未於言詞辯論終結前聲明異議，視為於審判程
    序同意作為證據，且被告以外之人於偵查中向檢察官所為之
    陳述，原則上得為證據，本院並審酌上開筆錄作成時之情況
    尚無不當，依刑事訴訟法第159條之1第2項及第159條之5之
    規定，本案判決引述其餘證人、同案被告於警詢、偵訊中之
    供述證據，自有證據能力，合先敘明。
二、訊據被告丁○○○○○ ○○○○○○○○ ○○○○○○○對於上開重利、行使變
    造被告丁○○○○○ ○○○○○○○○ ○○○○○○○、戊○○○○○ ○○○○ ○○○○○○○部
    分之中華民國外僑居留證之犯罪事實坦承不諱，惟否認行使
    變造被告乙○○○○○○ ○○○○○ ○○○○○部分之中華民國外僑居留證
    ，辯稱：伊未經手變造被告乙○○○○○○ ○○○○○ ○○○○○部分的中
    華民國外僑居留證云云；被告戊○○○○○ ○○○○ ○○○○○○○、乙○○○○○○○ ○○○○ ○○○○○對於渠等行使變造中華民國外僑居留證之犯
    罪事實均坦承不諱，僅被告乙○○○○○○ ○○○○○ ○○○○○就其所涉
    犯罪事實部分辯稱：伊持用變造的中華民國外僑居留證是向
    被告丁○○○○○ ○○○○○○○○ ○○○○○○○購得，不是向被告甲○○○○ ○○○○○ ○○○○○購買云云；被告己○○、甲○○○○ ○○○○○ ○○○○○固供
    承：渠2人於90年間結婚，婚後甲○○○○ ○○○○○ ○○○○○在上址經
    營雜貨店，並陸續貸款予如附表所示菲律賓同胞，收取月息
    3%至6%即年利率36%至72%不等之利息（借款人、時間、金額
    、利息等均詳如附表「借款事實」欄所示），並於給付借款
    時先行扣除第1個月第1期之利息後交付借款，借款同時並應
    提供其中華民國外僑居留證影本及所服務公司薪資之提款卡
    ，方便提領每月利息之事實，然均矢口否認有何重利、行使
    變造特種文書等犯行，暨渠選任辯護人辯稱：被告己○○並
    未參與本案借貸事宜，均由被告甲○○○○ ○○○○○ ○○○○○負責貸
    款並收取利息，雜貨店均由被告甲○○○○ ○○○○○ ○○○○○經營，
    被告己○○並未過問；被告甲○○○○ ○○○○○ ○○○○○所收取之利
    息並非顯不相當，以其貸款對象均係菲律賓籍人而言，多係
    短期居留臺灣之外勞，倒債風險極高，且被告甲○○○○ ○○○○○○○○○○深知菲律賓人來台工作需先支付仲介費用或在菲律賓
    家中突發狀況如家人生病、小孩註冊等而陷於借貸無門之窘
    境，為幫助同胞亦自行向銀行以現金卡貸款後再出借，且在
    菲律賓國內借貸，利息高達月息20 %比比皆是，顯見被告甲○○○○ ○○○○○ ○○○○○所收取之利息並非顯不相當；被告甲○○○○ ○○○○○ ○○○○○並未僱用被告丁○○○○○ ○○○○○○○○ ○○○○○○○，亦未
    為被告丁○○○○○ ○○○○○○○○ ○○○○○○○、戊○○○○○ ○○○○ ○○○○○○○、
    乙○○○○○○ ○○○○○ ○○○○○變造中華民國外僑居留證云云。經查
    ：
  (一)如附表「借款事實」欄所示借款人VARON JOY NICOR等至上
    址雜貨店辦理貸款事宜（借款人、時間、金額、利息等均詳
    如附表「借款事實」欄所示）一節，業據證人即如附表「借
    款事實」欄所示借款人VARON JOY NICOR等於警詢或偵查中
    證述綦詳（見如附表「備註」欄所示頁數），並有借款同意
    書、借款須知、借款人資料、提款卡、居留證影本、現場照
    片等扣案及附卷可證。
  (二)被告丁○○○○○ ○○○○○○○○ ○○○○○○○於警詢時供稱：伊逃逸之後
    在臺中縣潭子鄉○○路○段22號菲律賓雜貨店工作，工作4
    至5個月，老闆娘是甲○○○○ ○○○○○ ○○○○○，在「菲律賓雜貨店
    」工作時有支領薪資，當時甲○○○○ ○○○○○ ○○○○○有說薪資是
    18,000元，但實領的薪資每月只有14,000元至15,000元左右
    ；伊在店裡幫忙工作時，時常有菲律賓籍外勞向老闆娘借錢
    ，並拿證件抵押（見卷12第28至30頁）；在雜貨店內我曾經
    看過除了老闆娘甲○○○○ ○○○○○ ○○○○○外，還有她的先生己○○在店內影印前來借錢的外勞身分證件，並借錢給這些外勞
    並收取利息（見和平分局中縣和警偵字第0960021557號警卷
    ，下稱卷12，第32頁）；甲○○○○ ○○○○○ ○○○○○放款是借1千元
    先扣60元，以此類推每月利息60元，以借款人的工作而定，
    如果借款人是傭人身分，來借錢時要拿居留證正本或護照來
    抵押，借款人如果是在工廠上班只需提供居留證影本即可，
    但要提供提款卡抵押，甲○○○○ ○○○○○ ○○○○○扣借款人證件是
    因為怕借款人不還錢。甲○○○○ ○○○○○ ○○○○○和己○○會拿借
    款人之提款卡去領錢。伊在雜貨店擔任之工作是借款人來店
    裡繳利息時，幫忙收利息及開收據給借款人（見臺中縣警察
    局警卷，下稱卷4，第8頁）等語；並於偵訊時結證稱：伊是
    95年1月起受僱菲律賓商店的老闆娘甲○○○○ ○○○○○ ○○○○○，工
    作是打掃、顧店，月薪18,000元，伊會找到這間菲律賓雜貨
    店，是因為當時在逃跑期間，碰到伊的同居人，他也是在逃
    跑，二人就在潭子鄉，邊逛邊找，邊躲警察，後來就碰到甲○○○○ ○○○○○ ○○○○ ○，之後就住在該商店後面房間，95年6月
    以後，伊找到臨時的打掃工作，伊和同居人就離開了（見偵
    字第15431號卷(一)，下稱卷9，第33頁）；伊在甲○○○○ ○○○○○○○○○○那裡工作已經4、5個月了，向甲○○○○ ○○○○○ ○○○○○借錢
    要押居留證及提款卡或居留證及護照，錢還完後才可以拿回
    證件（見卷9第78頁）等語。被告丁○○○○○ ○○○○○○○○ ○○○○○○○
    復於本院訊問時自承：伊於95年1月至5月間受僱於被告甲○○○○ ○○○○○ ○○○○○等語（見本院96年12月12日準備程序筆錄第7
    頁）。是依被告丁○○○○○ ○○○○○○○○ ○○○○○○○所供證之上情，
    其係於95年1月至5月間於上址雜貨店內受僱於甲○○○○ ○○○○○○○○○○從事打掃、顧店、協助處理外勞前來貸款、收取利息
    等事宜，對於被告甲○○○○ ○○○○○ ○○○○○於店內從事貸款予外
    勞事宜知之甚詳，且曾見聞被告己○○在店內影印前來借錢
    的外勞身分證件，並借錢給這些外勞並收取利息，及拿借款
    人之提款卡去領錢。至起訴書犯罪事實欄記載被告丁○○○○○ ○○○○○○○○ ○○○○○○○受僱時間為96年1至6月間，容係誤載，應
    更正如上開犯罪事實一所示，併予敘明。
  (三)同案被告PAGADUAN MAILA AMULA亦於警詢時供稱：伊工作之
    餘會到雜貨店找甲○○○○ ○○○○○ ○○○○○聊天，二人是好朋友，
    有時候會去店裡幫忙；甲○○○○ ○○○○○ ○○○○○及其丈夫有借錢
    給菲律賓人，伊有時候看到菲律賓人借錢有填寫資料，借錢
    資料由菲律賓人自己填寫後將資料交由甲○○○○ ○○○○○ ○○○○○
    本人或其丈夫己○○，他們二人都有在收資料。他們的利息
    計算是以100元，利息4至5元左右；向甲○○○○ ○○○○○ ○○○○○及
    其丈夫借錢要質押居留證影本及提款卡等資料，如果回去菲
    律賓之人還沒有還錢，就會留下存簿質押，然後要領退稅的
    錢（見卷12第23至24頁）；外勞都是直接將居留證影本給甲○○○○ ○○○○○ ○○○○○及其丈夫，甲○○○○ ○○○○○ ○○○○○及其丈夫扣
    留菲律賓人提款卡是方便提領借錢之人還錢才將提款卡留下
    來，並將錢借給菲律賓人他們方便買東西，待領錢之後還錢
    並由借錢人簽名才算數，有時候因為甲○○○○ ○○○○○ ○○○○○ 很
    忙，她會拜託我幫忙收錢或付錢（見卷12第25頁）等語；並
    於偵訊時供稱：甲○○○○ ○○○○○ ○○○○○夫妻二人都有在借錢給
    菲律賓人等語（見卷9第24頁）。是被告PAGADUAN MAILA AM
    ULA曾在場協助處理貸款予菲律賓人之收、放款事宜，對於甲○○○○ ○○○○○ ○○○○○及其丈夫有借錢給菲律賓人一節有所知悉
    ，並曾見聞菲律賓人借款填寫資料後，將資料交由甲○○○○ ○○○○○ ○○○○○本人或其丈夫己○○收受，且外勞前來借款要留
    下居留證影本及提款卡等資料等情。參以前段證人即同案被
    告丁○○○○○ ○○○○○○○○ ○○○○○○○所證：己○○曾在店內影印前
    來借錢的外勞身分證件，並借錢給這些外勞並收取利息，及
    拿借款人之提款卡去領錢等情，渠等均曾見聞被告己○○處
    理外勞貸款相關事宜，則被告己○○對於甲○○○○ ○○○○○ ○○○○○貸款予菲律賓人一事，顯非完全置身事外。
  (四)況被告己○○於警詢時自承：雜貨店所從事之借貸業務是在
    93年間，正確時間已忘記，是伊妻子甲○○○○ ○○○○○ ○○○○○提
    議，因為有菲律賓籍之外勞經常因為家中缺錢，急需用錢，
    可以借款給菲律賓外勞新台幣，讓他們可以寄回家中，所以
    由伊出資提供她進行借貸行為，當初伊共出資約4、500萬元
    左右等語（見卷12第6至7頁），其對於被告甲○○○○ ○○○○○ ○○○○○從事貸放款項予菲律賓人之緣由，於事先與被告甲○○○○ ○○○○○ ○○○○○謀議而知情，且提供最重要的資金來源高達4、5
    00萬元，若無由被告己○○挹注資金予被告甲○○○○ ○○○○○ ○○○○○從事貸放款事宜，以甲○○○○ ○○○○○ ○○○○○一菲律賓籍人士
    ，如何獨立從事貸款事宜。而自93年間起至96年6月9日查獲
    時止，從事貸款時間長達3年許，如附表所示之貸款筆數繁
    多，並非偶一為之，且有如附表所示多筆借款人資料為警在
    雜貨店內查獲，依現場照片所示陳設，借款資料及相關單據
    、設備備齊，且顯而易見，被告己○○與被告甲○○○○ ○○○○○○○○○○係夫妻關係，同居共財，對於甲○○○○ ○○○○○ ○○○○○與菲
    律賓外勞如何從事貸放款項、收取利息等情，實難諉言不知
    。參以前(二)、(三)段所述，足認被告甲○○○○ ○○○○○ ○○○○○與被
    告己○○、PAGADUAN MAILA AMULA、丁○○○○○ ○○○○○○○○ ○○○○○○○就從事如附表所示貸款予菲律賓人之事實，有犯意聯絡
    及行為分擔，被告己○○辯稱：伊並未參與其中，毫不知情
    云云，被告甲○○○○ ○○○○○ ○○○○○辯稱：伊未僱用被告丁○○○○○○○○○○○○○ ○○○○○○○云云，均不足採信。
  (五)被告己○○、甲○○○○ ○○○○○ ○○○○○雖辯稱：渠所收取之利息
    並非顯不相當，以貸款對象均係菲律賓籍人而言，多係短期
    居留臺灣之外勞，倒債風險極高，且被告甲○○○○ ○○○○○ ○○○○○深知菲律賓人來台工作需先支付仲介費用或在菲律賓家中
    突發狀況如家人生病、小孩註冊等而陷於借貸無門之窘境，
    為幫助同胞亦自行向銀行以現金卡貸款後再出借，且在菲律
    賓國內借貸，利息高達月息20 %比比皆是云云。惟查，依如
    附表「借款事實」欄所示借款人等於警詢或偵查中所證，渠
    等甫到台灣工作，多係人地不熟、所得無幾，親友多在菲律
    賓，渠等在台孤立無援，然仍需支付仲介費或支應在菲家人
    生活、醫藥費，需錢孔急，且因外勞身份，在台多無相當資
    產而不易向金融機構借款，而陷於急迫、輕率、無經驗之際
    ，遂向被告己○○、甲○○○○ ○○○○○ ○○○○○經營之雜貨店借款
    。被告己○○於警詢時亦自承：雜貨店所從事之借貸業務是
    甲○○○○ ○○○○○ ○○○○○提議，因為有菲律賓籍之外勞經常因為
    家中缺錢，急需用錢，可以借款給菲律賓外勞新台幣，讓他
    們可以寄回家中，所以由伊出資提供她進行借貸行為等語（
    見卷12第6頁），被告己○○、甲○○○○ ○○○○○ ○○○○○於96年12
    月19日提出之辯護狀第8頁中亦自陳：被告甲○○○○ ○○○○○ ○○○○○深知菲律賓人來台工作需先支付仲介費用或在菲律賓家中
    突發狀況如家人生病、小孩註冊等而陷於借貸無門之窘境等
    語，顯然被告己○○、甲○○○○ ○○○○○ ○○○○○對於如附表借貸
    事實欄所示借款人於借款之際，多陷於急迫、輕率、無經驗
    之窘境，顯有認識。復參酌現今一般借貸市場行情（如活期
    存款利息僅約年利率1～2％左右，貸款部分以現金卡為例，
    利息亦不得超過年利率20％）觀之，苟非該等外勞等確有急
    迫、輕率、無經驗等情，焉會以年利率36至72％之高利率為
    代價向他人借貸？且該等外勞在台多無資產、所得不多，依
    附表所示借貸金額自3千元至7萬元不等，金額不大，卻仍須
    支付高額利息，對渠等而言，負擔可謂繁重，渠等無非係為
    求得較菲國為高之收入營生而來台工作，賺取在台工作之薪
    資，自應以臺灣社會經濟環境評估之，尚難以菲國借貸市場
    狀況相擬，否則該等外勞何需離鄉背井、飄洋過海遠赴我國
    工作？苟被告己○○、甲○○○○ ○○○○○ ○○○○○確實慮及該等外
    勞前揭窘境，並體恤菲國同胞，衡情應收取更低比率之利息
    ，而非假所謂「在菲律賓國內借貸，利息高達月息20%比比
    皆是」云云，自詡所收取之利息不高。綜上，應認被告己○○、甲○○○○ ○○○○○ ○○○○○貸予如附表借貸事實欄所示借款人
    所收取之利息，與原本顯非相當，被告己○○、甲○○○○ ○○○○○ ○○○○○前揭所辯，亦無足採。
  (六)被告丁○○○○○ ○○○○○○○○ ○○○○○○○於警詢時供稱：伊與被告戊○○○○○ ○○○○ ○○○○○○○為警查獲時身上所持有變造之居留證，是
    伊在菲律賓雜貨店工作時，老闆娘甲○○○○ ○○○○○ ○○○○○ 提供
    販賣給伊等的，伊是以1萬元購得，被告戊○○○○○ ○○○○ ○○○○○○○的費用是由老闆娘介紹打零工扣除，伊的費用則是從每個
    月的薪水扣除；被告甲○○○○ ○○○○○ ○○○○○是將菲律賓籍外勞
    借錢時供擔保用的居留證影印作為變造居留證件的來源，伊
    得知甲○○○○ ○○○○○ ○○○○○變造證件是因為伊與被告戊○○○○○ ○○○○ ○○○○○○○都有向甲○○○○ ○○○○○ ○○○○○購買變造證件使用，
    伊在店裡有看到甲○○○○ ○○○○○ ○○○○○將居留證影印備份後，
    再將逃逸外勞的相片浮貼上後，再次影印、護貝以製造變造
    的居留證等語（見卷12第28至29頁）；復於偵訊時結證稱：
    伊變造的居留證是甲○○○○ ○○○○○ ○○○○○給伊的，以1萬元的代
    價向甲○○○○ ○○○○○ ○○○○○購買，甲○○○○ ○○○○○ ○○○○○有介紹我
    的同居人去當臨時工，也給他1張變造的居留證，甲○○○○ ○○○○○ ○○○○○知道伊和伊同居人戊○○○○○ ○○○○ ○○○○○○○居留逾期
    等語（見卷9第32、33、76、77頁）。被告戊○○○○○ ○○○○ ○○○○○○○於警詢時供稱：伊逃逸後與被告PASCUA CLEVELYN GAL
    APON自行詢問到「菲律賓雜貨店」工作，從每月薪資中扣除
    甲○○○○ ○○○○○ ○○○○○幫伊製作變造居留證的費用，後來甲○○○○○○○○○ ○○○○○仲介伊到其他地方當鐵工，償還製作變造居留
    證件的費用等語（見卷12第35頁）；於偵訊時結證稱：伊有
    在菲律賓商店打工，打臨時工，從95年4、5月間當臨時工，
    伊收甲○○○○ ○○○○○ ○○○○○的居留證有給費用，如果有做成生
    意就會從薪水中扣，如果沒有做成生意，就該給居留證的費
    用。變造的居留證是以1萬元代價向甲○○○○ ○○○○○ ○○○○○買的
    ，除照片之外，其他居留證的資料都是別人的，是甲○○○○ ○○○○○ ○○○○○叫伊等交照片給她的，伊知道居留證是偽造的，
    變造的居留證是伊同居人丁○○○○○ ○○○○○○○○ ○○○○○○○交給伊
    的等語（見卷9第34、76、77頁）。是被告丁○○○○○ ○○○○○○○○○○○○○○○、戊○○○○○ ○○○○ ○○○○○○○均明確指證渠等所持變造之
    居留證是向被告甲○○○○ ○○○○○ ○○○○○購得。且以，在被告甲○○○○ ○○○○○ ○○○○○經營之雜貨店現場，為警查獲多筆外勞借款
    資料中，確實附有多張中華民國外僑居留證影本，此外，並
    於現場扣得事務機、護貝膠膜等工具，足供以如被告丁○○○○○○○○○○○○○ ○○○○○○○所述之方法，附上照片影印製作變造之
    居留證影本，被告甲○○○○ ○○○○○ ○○○○○亦供承因借貸之故而
    取得外勞之居留證影本，被告甲○○○○ ○○○○○ ○○○○○亦自承上
    開資料、工具為其所有使用等語（見卷12第16至17頁），堪
    證被告丁○○○○○ ○○○○○○○○ ○○○○○○○、戊○○○○○ ○○○○ ○○○○○○○
    所陳上情應非子虛，況被告甲○○○○ ○○○○○ ○○○○○為留用被告
    丁○○○○○ ○○○○○○○○ ○○○○○○○、戊○○○○○ ○○○○ ○○○○○○○二人，避
    免逾期居留身份遭到查緝，而提供上開變造居留證予渠等持
    用，亦無論理相違之處。被告甲○○○○ ○○○○○ ○○○○○辯稱未為
    被告丁○○○○○ ○○○○○○○○ ○○○○○○○、戊○○○○○ ○○○○ ○○○○○○○變造
    居留證云云，不足採信。至起訴書犯罪事實欄記載被告丁○○○○○ ○○○○○○○○ ○○○○○○○、戊○○○○○ ○○○○ ○○○○○○○部分之變造居
    留證時間為96年1至6月間，容係誤載，參酌渠等所證開始於
    雜貨店工作時間，應各更正如上開犯罪事實二所示，併予敘
    明。
  (七)被告乙○○○○○○ ○○○○○ ○○○○○迭於警詢、偵訊及本院審理時中
    均供證稱：伊所持用變造之居留證是向被告丁○○○○○ ○○○○○○○○ ○○○○○○○所購得等語（見卷4第3、4頁、卷9第52頁、第76
    、77頁、本院97年2月20日審判筆錄第10、11頁），且於本
    院審理時證稱：伊向被告丁○○○○○○○○○○○○○ ○○○○○○○以1萬元
    購得變造的居留證，伊是按月分期付款，每月付2,000元給
    她，到目前為止給她2,000元；被告丁○○○○○ ○○○○○○○○ ○○○○○○○是在96年3月間在渠等一起承租的房子將變造的居留證交
    給伊，因為渠等住在一起，所以知道被告丁○○○○○ ○○○○○○○○○○ ○○○○○持有變造的居留證，被告丁○○○○○ ○○○○○○○○ ○○○○○○○說，如果有需要，她可以幫忙弄一張變造的居留證給伊；
    伊便將照片交給被告丁○○○○○ ○○○○○○○○ ○○○○○○○，她就帶伊
    去統一超商，用彩色影印機變造這張居留證給伊；伊不清楚
    供變造的「依蓮」名義的居留證是如何來的，當時伊在外面
    等，是被告丁○○○○○ ○○○○○○○○ ○○○○○○○進去便利超商後，伊
    有看到她在商店的影印機旁邊，有看到她在使用影印機的動
    作；伊不知道供變造的居留證是女性名義的，因為這個名字
    在菲律賓有可能是男的，也有可能是女的，伊無法判別；跟
    被告丁○○○○○ ○○○○○○○○ ○○○○○○○購得變造居留證的過程中，
    沒有與被告己○○或被告甲○○○○ ○○○○○ ○○○○○接觸過；被告
    丁○○○○ ○ ○○○○○○○○ ○○○○○○○沒有說是何人提供「依蓮」名義
    的居留證供她變造的；在警局查獲時，伊有拿該變造的居留
    證給警察看等語（見前揭本院審判筆錄）。被告丁○○○○○ ○○○○○○○○ ○○○○ ○○○亦供承：伊認識被告乙○○○○○○ ○○○○○ ○○○○○
    ，他是伊同居人戊○○○○○ ○○○○ ○○○○○○○的同事等語（見卷4第
    7頁），核與被告乙○○○○○○ ○○○○○ ○○○○○供稱：伊與戊○○○○○ ○○○○ ○○○○○○○一起工作等情相符（見卷9第77頁）。參諸前第
    (六)段所述，被告丁○○○○○ ○○○○○○○○ ○○○○○○○自身亦持有變造
    之居留證，且亦為被告戊○○○○○ ○○○○ ○○○○○○○取得1張變造之
    居留證，對於如何取得變造居留證一節，知之甚稔，則被告
    乙○○○○○○ ○○○○○ ○○○○○透過被告丁○○○○○ ○○○○○○○○ ○○○○○○○取
    得變造之居留證，應非難事，被告乙○○○○○○ ○○○○○ ○○○○○所
    供經由被告丁○○○○○ ○○○○○○○○ ○○○○○○○取得變造居留證部分
    之陳述，應堪採信。惟以，如前第(六)段所述，被告丁○○○○○ ○○○○○○○○ ○○○○○○○所取得變造之居留證均源自被告甲○○○○ ○○○○○ ○○○○○，以卷附變造之居留證影本觀之，均有護貝之形式
    ，而被告丁○○○○○ ○○○○○○○○ ○○○○○○○本身除無合法、真正之
    居留證影本的來源外，亦無事務機、護貝膠膜等工具供變造
    使用，被告丁○○○○○ ○○○○○○○○ ○○○○○○○自身應無法獨力完成
    變造手續，上開合法居留證影本、事務機、護貝膠膜，僅被
    告甲○○○○ ○○○○○ ○○○○○持有之，且被告乙○○○○○○ ○○○○○ ○○○○○
    取得變造居留證之代價為1萬元，與被告丁○○○○○ ○○○○○○○ ○○○○○○○○為其自己及被告戊○○○○○ ○○○○ ○○○○○○○取得變造居留
    證之代價均相同，綜上是認，被告乙○○○○○○ ○○○○○ ○○○○○應
    係透過被告丁○○○○○ ○○○○○○○○ ○○○○○○○之關係向被告甲○○○○ ○○○○○ ○○○○○購得變造之居留證，始屬相當，被告甲○○○○ ○○○○○ ○○○○○、丁○○○○○ ○○○○○○○○ ○○○○○○○辯稱：未經手、交付變
    造居留證予被告乙○○○○○○ ○○○○○ ○○○○○云云，均不足採信。
    此外，並有變造之居留證影本附卷可稽，以及事務機1台、
    護貝膠膜1盒扣案可證，及證人BAGUINON RUFINO SALVEDIA
    、GUCOR ELAINE PARBA於警詢時證述在卷。至起訴書犯罪事
    實欄記載被告乙○○○○○○ ○○○○○ ○○○○○部分之變造居留證時間
    為96年3、4月間，參酌上開證述，應更正如上開犯罪事實二
    所示，併予敘明。
  (八)綜上，被告己○○、甲○○○○ ○○○○○ ○○○○○、丁○○○○○ ○○○○○○○○○○○○○○○、乙○○○○○○ ○○○○○ ○○○○○上開所辯，均無足採，而
    被告丁○○○○○ ○○○○○○○○ ○○○○○○○、戊○○○○○ ○○○○ ○○○○○○○、乙○○○○○○ ○○○○○ ○○○○○經本院採認之自白部分與事實相符，應
    堪採信。本件事證明確，被告等上開犯行，均堪認定，應依
    法論科。
三、論罪科刑：
  (一)核被告己○○、甲○○○○ ○○○○○ ○○○○○、丁○○○○○ ○○○○○○○○ ○○○○○○○就犯罪事實一所為，均係犯刑法第344條之乘他人急迫
    、輕率、無經驗貸以金錢，而取得與原本顯不相當之重利罪
    。公訴意旨雖論以修正前刑法第345條之常業重利罪，惟按
    刑事法若干犯罪行為態樣，本質上具有反覆、延續實行之特
    徵，立法時既予特別歸類，定為犯罪構成要件之行為要素，
    則行為人基於概括之犯意，在密切接近之一定時、地持續反
    覆之複次行為，倘依社會通念，於客觀上任為符合一個反覆
    、延續性之行為觀念者，於刑法評價上，即應僅成立一罪。
    學理上所稱「集合犯」之職業性、營業性或收集性等具有重
    複特質之犯罪均屬之，例如經營、從事業務、收集、販賣、
    製造、散布等行為概念者是（最高法院96年度臺上字第172
    號、95年度臺上字第4686號、95年度臺上字第1079號判決參
    照）。尤其刑法第345條常業重利罪業於95年7月1日起修正
    廢止，常業犯之規定廢除後，對於反覆實施之習慣犯、職業
    犯，乃有可能因適用數罪併罰而使刑罰過重，產生不合理之
    現象，在實務運用上，應參考德、日等國之經驗，以補充解
    釋方式擴大發展集合犯之概念，對於合乎集合犯或其他包括
    一罪之情形，認為應構成單一之犯罪，以限縮數罪併罰之範
    圍。經查，被告己○○、甲○○○○ ○○○○○ ○○○○○透過經營雜貨
    店舖，以如附表借款事實欄所示方式，趁菲籍外勞急迫、輕
    率、無經驗欲舉債濟急時，卻猶預定前揭條件而於如附表示
    時間內密集貸予款項，並持續收取與原本顯不相當之重利，
    其手法均屬相同，且係在密切緊接之時間、同一地點內反覆
    、持續為之，屬經營、從事業務之行為，具營業性、職業性
    ，顯見應係基於單一包括犯意為之，依社會通念，於客觀上
    堪認為符合一個反覆、延續性之行為觀念，於刑法評價上，
    即應僅成立一罪，而屬前揭判決意旨所謂「集合犯」之適例
    ，在評價上應依集合犯概念，僅論以一罪，不宜因其行為跨
    越95年7月1日刑法修正施行前、後而有殊異，且被告己○○
    、甲○○○○ ○○○○○ ○○○○○上開重利行為持續至刑法修正施行後
    ，自應準據最後行為時法律即論以刑法第344條之重利罪。
    另被告丁○○○○○ ○○○○○○○○ ○○○○○○○受僱於被告甲○○○○ ○○○○○ ○○○○○從事重利行為之期間雖均於刑法修正施行前，惟以渠等
    重利行為既經論以一罪，且修正前刑法第345條之常業重利
    罪業經刪除，同法第344條之重利罪之法定刑亦較修正前刑
    法第345條為輕，被告丁○○○○○ ○○○○○○○○ ○○○○○○○行為後之法
    律較有利於被告丁○○○○○ ○○○○○○○○ ○○○○○○○，依刑法第2條第
    1項但書規定，亦應論以刑法第344條之重利罪，公訴意旨認
    係常業重業罪，尚有未洽。
  (二)查被告甲○○○○ ○○○○○ ○○○○○自其因出借款項所取得菲律賓籍
    人合法之中華民國外僑居留證居留證影本中，抽樣取出附上
    被告PASCUA CLRVEYN GALAPON、戊○○○○○ ○○○○ ○○○○○○○、乙○○○○○○ ○○○○○ ○○○○○等人之照片，再以事務機、護貝膠膜等工
    具，加以影印、護貝製作成印有被告丁○○○○○ ○○○○○○○○ ○○○○○○○等人照片之變造中華民國外僑居留證影本後，出售予渠
    等持以行使，規避稽查，均足以生損害於我國主管機關管理
    外籍人士來臺居留及工作之正確性及該等合法居留外籍人士
    之利益。是核被告甲○○○○ ○○○○○ ○○○○○、丁○○○○○ ○○○○○○○○ ○○○○○○○、戊○○○○○ ○○○○ ○○○○○○○、乙○○○○○○ ○○○○○ ○○○○○就犯
    罪事實二所為，均係犯刑法第216條、第212條之行使變造特
    種文書罪，渠等變造特種文書之低度行為，均應為行使之高
    度行為所吸收，不另論罪。公訴意旨雖認係犯行使偽造特種
    文書罪，惟按刑法上所謂變造文書，指無制作權者，就他人
    所制作之真正文書，加以改造而變更其內容之謂，若其始本
    無文書之內容存在，即非就其真實內容加以變更，方屬文書
    之偽造；苟將文書原本予以影印後，將影本之部分內容竄改
    ，重加影印，其與無制作權人將其原本竄改，作另一表示其
    意思者無異，應成立變造文書罪。最高法院28年上字第2278
    號判例、80年度台上字第3072號判決意旨可資參照。查本件
    被告甲○○○○ ○○○○○ ○○○○○係自其所取得菲律賓籍人合法之中
    華民國外僑居留證居留證影本中，抽樣取出附上被告PASCUA
     CLRVEYN GALAPON、戊○○○○○ ○○○○ ○○○○○○○、乙○○○○○○ ○○○○○○○○○○等人之照片，再以事務機、護貝膠膜等工具，加以影
    印、護貝製作成印有被告丁○○○○○ ○○○○○○○○ ○○○○ ○○○等人照
    片之變造中華民國外僑居留證影本，核係無制作權者，就他
    人所制作之真正文書影印後，將影本之部分內容加以改造而
    變更其內容，揆諸前揭說明，應認係變造，而非偽造，公訴
    意旨認係偽造，容有未合。
  (三)被告己○○、甲○○○○ ○○○○○ ○○○○○、丁○○○○○ ○○○○○○○○ ○○○○○○○就犯罪事實一所為之重利犯行，被告甲○○○○ ○○○○○ ○○○○○
    、丁○○○○○ ○○○○○○○○ ○○○○○○○就犯罪事實二所示變造丁○○○○○○○○○○○○○ ○○○○○○○部分之中華民國外僑居留證，暨與被告戊○○○○○ ○○○○ ○○○○○○○、乙○○○○○○ ○○○○○ ○○○○○分別就犯罪事實
    二所示變造戊○○○○○ ○○○○ ○○○○○○○、乙○○○○○○ ○○○○○ ○○○○○部
    分之中華民國外僑居留證犯行，均有犯意聯絡及行為分擔，
    為共同正犯（其中關於被告甲○○○○ ○○○○○ ○○○○○（行使變造
    特種文書）、丁○○○○○ ○○○○○○○○ ○○○○○○○（重利罪、行使變
    造特種文書）、戊○○○○○ ○○○○ ○○○○○○○（行使變造特種文書
    ）共犯部分：按：95年7月1日起施行之刑法第2條第1項規定
    ：「行為後法律有變更者，適用行為時之法律。但行為後之
    法律有利於行為人者，適用最有利於行為人之法律。」改採
    「從舊從輕」主義，係規範行為後法律變更所衍生新舊法律
    比較適用之準據法，以適用最有利於行為人之法律為原則。
    準此，法院裁判時已在新法施行之後，如新舊法條文之內容
    有所修正，除其修正係無關乎處罰之輕重或要件內容之不同
    ，而僅為其他純文字之修正，非該條所指之法律有變更者，
    依本院最近見解，可毋庸依該規定為新舊法之比較，而應依
    一般法律適用原則，適用裁判時法外，即應適用新法第2條
    第1項之規定，為「從舊從輕」之比較。刑法第28條原規定
    ：「二人以上共同『實施』犯罪之行為者，皆為共同正犯。
    」新法修正為：「二人以上共同『實行』犯罪之行為者，皆
    為共同正犯。」將舊法之「實施」修正為「實行」。原「實
    施」之概念，包含陰謀、預備、著手及實行等階段之行為，
    修正後僅共同實行犯罪行為始成立共同正犯。是新法共同正
    犯之範圍已有限縮，排除陰謀犯、預備犯之共同正犯。新舊
    法就共同正犯之範圍既因此而有變動，自屬犯罪後法律有變
    更，而非僅屬純文字修正，應有新舊法比較適用之問題（最
    高法院96年度台上字第934號裁判要旨參照）。被告甲○○○○ ○○○○○ ○○○○○（行使變造特種文書）、丁○○○○○ ○○○○○○○○ ○○○○○○○（重利罪、行使變造特種文書）、戊○○○○○ ○○○○ ○○○○○○○
    （行使變造特種文書）共犯部分，不論依修正前、後刑法第
    28條規定，均成立共同正犯，新法並無較有利於被告，依刑
    法第2條第1項前段規定，自應適用行為時即修正前之刑法第
    28條之規定。
  (四)至於刑法第344條重利罪、第216、212條之行使變造特種文
    書罪之法定刑為罰金刑之部分以及法定刑為罰金之提高標準
    之部分，因95年6月14日增訂公布自同年7月1日起施行之刑
    法施行法第1條之1規定，中華民國94年1月7日刑法修正施行
    後，刑法分則編所定罰金之貨幣單位為新台幣；而94年1月7
    日刑法修正時，刑法分則編未修正之條文定有罰金者，自94
    年1月7日刑法修正施行後，就其所定數額提高為30倍。立法
    理由謂：因應刑法增修條文施行後，刑法第33條第5款規定
    ，罰金貨幣單位已改為新台幣，是以同法各罪所定罰金貨幣
    單位，自應配合上開規定修正；且因不再適用現行法規所定
    貨幣單位折算新台幣條例，為使罰金數額趨於一致，避免衍
    生新舊法比較適用問題，以緩和實務適用法律之衝擊，於不
    變動罰金數額之前提下，而為制定。可見刑法施行法第1條
    之1，係為取代罰金罰鍰提高標準條例第1條及現行法規所定
    貨幣單位折算新台幣條例第2條而制定，而本次刑法修正時
    ，該法第344條重利罪、第216、212條之行使變造特種文書
    罪未修正，依上開規定，就罰金刑部分之貨幣單位改為新台
    幣，並就其所定罰金數額提高為30倍，惟實際上其構成要件
    及法定刑並未變更，自無新舊法比較適用問題，應逕行適用
    刑法施行法第1條之1，爰不贅予比較，附此敘明（最高法院
    96年度台上字第5438號、96年度台上字第5331號、96年度台
    上字第4185號等判決要旨供參）。
  (五)又被告甲○○○○ ○○○○○ ○○○○○、丁○○○○○ ○○○○○○○○ ○○○○○○○所犯
    重利犯行及行使變造特種文書犯行，其行為互殊，犯意有別
    ，犯罪構成要件不同；又所犯3次行使變造特種文書犯行，
    時間先後有別，相隔數月至一年不等，並非緊接，且被告甲○○○○ ○○○○○ ○○○○○為渠等變造居留證之過程，係被告戊○○○○○○○○○ ○○○○○○○、乙○○○○○○ ○○○○○ ○○○○○偶然獲悉取得變造居
    留證之管道，方透過被告丁○○○○○ ○○○○○○○○ ○○○○○○○居間為
    之，就前2次於刑法修正前所犯之行使變造特種文書部分犯
    行，尚難認自始即係預定於同一犯罪計畫中而論以刑法修正
    前之連續犯，該3次行使變造特種文書犯行，時間有間，犯
    意各別。被告甲○○○○ ○○○○○ ○○○○○、丁○○○○○ ○○○○○○○○ ○○○○○○○所犯重利犯行及3次行使變造特種文書犯行，均應分論併
    罰。
  (六)爰審酌被告等查無不良前科，素行尚佳，有臺灣高等法院被
    告全國前案紀錄表可按，被告己○○、甲○○○○ ○○○○○ ○○○○○
    、丁○○○○○ ○○○○○○○○ ○○○○○○○未慮及在台外勞之弱勢處境，
    竟利用渠等急迫、輕率、無經驗且用錢孔急之際，以高利貸
    予現款，固使借款人得以暫時獲得現款籌用，然因此背負高
    額利息，於其等缺錢孔急之情形下，如何支應龐大之利息，
    且累計利息過久仍未及償付本金，則所支付之利息將超過本
    金金額，無異雪上加霜，且借款人於背負龐大金錢債務壓力
    之下，極易導致借款人因受債務壓迫鋌而走險，衍生額外之
    家庭、社會問題，不可小覷，影響借款人之生活至鉅，經營
    期間非暫，亦影響正當金融、經濟秩序；又被告甲○○○○ ○○○○○ ○○○○○、丁○○○○○ ○○○○○○○○ ○○○○○○○、戊○○○○○ ○○○○ ○○○○○○○、乙○○○○○○ ○○○○○ ○○○○○行使變造之中華民國外僑居留證，
    影響公務機關業務管理之正確性，藉由該等犯罪行為在台非
    法打工所衍生勞動就業市場及社會治安之不利影響；惟念及
    被害人雖有急迫情事，然仍係出於被害人之意願而為之，被
    告等犯罪手段平和，所貸款項大多零星數千元至數萬元，金
    額不高，且被告己○○、甲○○○○ ○○○○○ ○○○○○否認犯行，犯
    後態度不佳，被告丁○○○○○ ○○○○○○○○ ○○○○○○○、戊○○○○○ ○○○○○○○○○○○、乙○○○○○○ ○○○○○ ○○○○○大致供承犯罪，犯後態度良
    好，暨渠等犯罪動機、目的、智識程度等一切情狀，分別量
    處如主文所示之刑，並各諭知易科罰金之折算標準。又本案
    被告己○○、甲○○○○ ○○○○○ ○○○○○重利犯行最後犯罪行為時
    在96年4月24日以後，依法不得減刑，被告丁○○○○○ ○○○○○○○○○○○○○○○重利犯行及被告甲○○○○ ○○○○○ ○○○○○、丁○○○○○ ○○○○○○○○ ○○○○○○○、戊○○○○○ ○○○○○ ○○○○○○、乙○○○○○○ ○○○○○ ○○○○○行使變造特種文書犯罪成立時間，均在96年4月24日以前
    ，查無中華民國96年罪犯減刑條例第3條所列不予減刑之情
    形，合於同條例第2條第1項第3款減刑條件，應依同條例第7
    條之規定，減該等部分宣告刑2分之1如主文所示減得之刑，
    並諭知易科罰金之折算標準。（關於被告甲○○○○ ○○○○○ ○○○○○（行使變造特種文書）、丁○○○○○ ○○○○○○○○ ○○○○○○○（重利
    罪、行使變造特種文書）、戊○○○○○ ○○○○ ○○○○○○○（行使變
    造特種文書）諭知修正前刑法第41條第1項前段部分：其等
    行為後，刑法第41條第1項前段亦有修正，被告行為時，依
    修正前刑法第41條第1項前段、罰金罰鍰提高標準條例第2條
    （現已刪除）之規定，有期徒刑、拘役易科罰金之折算標準
    ，原以銀元100元、200元、300元折算一日，經折算為新臺
    幣後，應以新臺幣300元、600元、900元折算1日，而刑法第
    41條第1項前段修正後，則規定為以新臺幣1千元、2千元或3
    千元折算1日，此因屬科刑規範事項之變更，其折算標準為
    裁判時所應諭知，自有就新舊法規定比較之必要，經比較新
    舊法結果，以被告行為時關於易科罰金之規定，較有利於被
    告，則應依刑法第2條第1項前段之規定，依修正前刑法第41
    條第1項前段、現行法規所定貨幣單位折算新臺幣條例第2條
    、修正前罰金罰鍰提高標準條例第2條之規定，定其折算標
    準。〔按定易科罰金之折算標準，係屬科刑規範事項，非屬
    最高法院95年5月23日95年第8次刑庭會議決議第一、（四）
    則所定，比較新舊法應就罪刑有關之共犯、未遂犯、想像競
    合犯、牽連犯、連續犯、結合犯，以及累犯加重、自首減輕
    暨其他法定加減原因（如身分加減）與加減例等一切情形，
    綜其全部罪刑之結果而為比較之情形，其既非屬法律適用之
    情形，即無與之綜合比較之適用，附此敘明〕。且就被告
    甲○○○○ ○○○○○ ○○○○○、丁○○○○○ ○○○○○○○○ ○○○○○○○宣告拘役部
    分減得之刑定其應執行刑。〔按刑法第2條第1項規定：「行
    為後法律有變更者，適用行為時之法律。但行為後之法律有
    利於行為人者，適用最有利於行為人之法律」。又裁判確定
    前犯數罪，其中一罪在新法施行前，亦應依刑法第2條第1項
    之規定，適用最有利於行為人之法律，最高法院95年第8次
    刑事庭會議決議闡述甚明。被告甲○○○○ ○○○○○ ○○○○○、丁○○○○○ ○○○○○○○○ ○○○○○○○宣告拘役部分所犯之各罪，其中有部分
    係於新法施行前所犯，而依前揭修正前、後刑法第41 條第1
    項前段、修正前罰金罰鍰提高標準條例第2條（現已刪除）
    規定之說明，被告甲○○○○ ○○○○○ ○○○○○、丁○○○○○ ○○○○○○○○○○○○○○○宣告拘役部分所犯之各罪皆為得易科罰金之罪，且
    所定執行刑未逾6個月，經比較修正前後之易科罰金折算標
    準，以95年7月1日修正公布施行前之規定，較有利於被告
    甲○○○○ ○○○○○ ○○○○○、丁○○○○○ ○○○○○○○○ ○○○○○○○。而修正後
    刑法第51條第6款係規定：「宣告多數拘役者，比照前款定
    其刑期。但不得逾120日。」，與舊法規定之數罪併罰定其
    應執行者：「宣告多數拘役者，比照前款定其刑期。但不得
    逾4個月。」之規定相較，僅將上限4個月修正為120日，新
    法規定之定應執行刑對行為人並無較為有利可言。則經綜合
    比較結果，自應適用修正前刑法之規定較有利於受刑人，則
    應依刑法第2條第1項前段，適用修正前刑法第51條第6款、
    第41條第1項前段、現行法規所定貨幣單位折算新臺幣條例
    第2條、修正前罰金罰鍰提高標準條例第2條等規定，定其應
    執行刑及折算標準（另參照最高法院72年度第9次刑事庭會
    議決議，同此意旨）〕。
  (七)末查，本件被告丁○○○○○ ○○○○○○○○ ○○○○○○○、戊○○○○○ ○○○○ ○○○○○○○、乙○○○○○○ ○○○○○ ○○○○○等均未曾受有期徒刑以上刑
    之宣告等事實，有臺灣高等法院被告全國前案紀錄表、臺灣
    臺中地方法院檢察署刑案資料查註紀錄表各1份在卷可按，
    被告丁○○○○○ ○○○○○○○○ ○○○○○○○、戊○○○○○ ○○○○ ○○○○○○○、乙○○○○○○ ○○○○○ ○○○○○大致供承犯罪，犯後態度良好，深具悔
    意，且來台工作，人生地不熟，本屬不易，且業因本案查獲
    後遭收容多時，已受相當人身自由之拘束，渠等經此教訓，
    當知警惕而無再犯之虞，本院綜核各情，認所宣告之刑，以
    暫不執行為適當，依修正後刑法第74條第1項第1款規定（按
    緩刑之宣告，係審酌裁判時之各項情形而為諭知，應一律適
    用新法，最高法院95年第8次刑事庭會議決議參照），分別
    併予宣告緩刑2年，以啟自新，並諭知緩刑期內付保護管束
    ，再被告丁○○○○○ ○○○○○○○○ ○○○○○○○、戊○○○○○ ○○○○ ○○○○○○○、乙○○○○○○ ○○○○○ ○○○○○均為菲律賓人，爰依保安處分執
    行法第74條之1第1項規定，宣告其等保護管束以驅逐出境代
    之。
  (八)變造之印有被告丁○○○○○ ○○○○○○○○ ○○○○○○○、戊○○○○○ ○○○○ ○○○○○○○、乙○○○○○○ ○○○○○ ○○○○○照片之中華民國外僑居留證
    影本各1張，屬渠等所有供持以行使犯罪所用之物，業據渠
    等供明在卷，另扣案之事務機1台、護貝膠膜1盒，被告甲○○○○ ○○○○○ ○○○○○供稱係其所有在卷，復經本院認係用以行使
    變造特種文書犯罪之用，均依刑法第38條第1項第2款之規定
    ，宣告沒收。
  (九)至公訴意旨雖另將除如附表借款事實欄所示借款人以外之外
    勞部分列入起訴書附表所示借款外勞清冊，而認除本院認定
    之前開重利犯罪事實外，尚有如附表借貸事實欄以外之重利
    罪嫌。然按犯罪事實應依證據認定之，無證據不得認定犯罪
    事實，刑事訴訟法第154條第2項定有明文。而認定不利於被
    告之事實，須依積極證據，苟積極證據不足為不利於被告事
    實之認定時，即應為有利於被告之認定，更不必有何有利之
    證據，亦有最高法院30年上字第816號判例可資參照。經查
    ，除如附表借貸事實欄以外列於起訴書附表借款外勞清冊中
    之該部分外勞，未據渠等到案具體指訴被害情節，無以調查
    、比對該部分借貸事實、情節為何，無資認定是否該當重利
    犯罪事實，該部分事實不明；且附表編號24、27部分之借貸
    事實，證人DE LEON MARLENE MATIAS、CASTRO RONALD PINE
    DA證稱：因認識之故，被告甲○○○○ ○○○○○ ○○○○○未計收利息
    等語，則該部分亦難以重利罪相繩，應予除外；如附表編號
    4、55、56、61、65所示部分或未借款或僅擔任保證人，亦
    應予以除外；是以，依現有事證尚無積極證據證明被告己○○、甲○○○○ ○○○○○ ○○○○○、丁○○○○○ ○○○○○○○○ ○○○○○○○有如起
    訴書附表所載除本院認定如犯罪事實一以外之其他重利行為
    ，檢察官之舉證未能證明之，本院復查無其他積極證據足資
    證明被告己○○、甲○○○○ ○○○○○ ○○○○○、丁○○○○○ ○○○○○○○○ ○○○○○○○確有檢察官所指其他部分重利犯行，被告己○○、甲○○○○ ○○○○○ ○○○○○、丁○○○○○ ○○○○○○○○ ○○○○○○○此部分被訴犯
    罪自屬不能證明，揆諸首揭法條及判例意旨說明，此部分本
    應為被告己○○、甲○○○○ ○○○○○ ○○○○○、丁○○○○○ ○○○○○○○○ ○○○○○○○無罪之諭知，惟因此部分行為苟成立犯罪，與被告己○○、甲○○○○ ○○○○○ ○○○○○、丁○○○○○ ○○○○○○○○ ○○○○○○○前揭
    經論罪科刑之重利犯行部分有集合犯之實質上一罪關係，爰
    均不另為無罪之諭知，附此說明。
貳、無罪部分：
一、公訴意旨另以：被告己○○、甲○○○○ ○○○○○ ○○○○○及受僱之丁○○○○○○ ○○○○○○○ ○○○○○○○亦均明知非銀行，依法不能經營匯
    兌事業，嗣因上開出借款項事宜，得知多數借款之菲律賓籍
    人，係因在菲律賓籍之家人急需用錢，即又自93年間起至96
    年6月9日止，提供借款人匯款至菲律賓之匯兌服務（明細如
    起訴書附表借款外勞清冊所示），每在上開「菲律賓雜貨店
    」內，自臺灣匯款至菲律賓1次，收取手續費用250元。因認
    被告己○○、甲○○○○ ○○○○○ ○○○○○、丁○○○○○○ ○○○○○○○ ○○○○○○○此部分事實涉犯銀行法第125條第1項之違反同法第29條第
    1項規定之未經許可從事國內外匯兌業務罪嫌等語。
二、按犯罪事實應依證據認定之，無證據不得認定犯罪事實，又
    不能證明被告犯罪者，應諭知無罪之判決，刑事訴訟法第15
    4條第2項、第301條第1項分別定有明文。又事實之認定，應
    憑證據，如未能發現相當證據，或證據不足以證明，自不能
    以推測或擬制之方法，以為裁判基礎（最高法院著有40年臺
    上字第86號判例參照）。另按認定犯罪事實，所憑之證據，
    雖不以直接證據為限，間接證據亦包括在內，然無論直接或
    間接證據，其為訴訟上之證明，須於通常一般之人均不致於
    有所懷疑，而得確信其為真實之程度者，始得據之為有罪之
    認定，倘其證明尚未達到此一程度，而有合理性懷疑之存在
    時，即無從為有罪之認定，此亦有最高法院76年臺上字第49
    86號判例可資參照。刑事訴訟法第161條已於91年2月8日修
    正公布，其第1項規定：檢察官就被告犯罪事實，應負舉證
    責任，並指出證明之方法。因此，檢察官對於起訴之犯罪事
    實，應負提出證據及說服之實質舉證責任。倘其所提出之證
    據，不足為被告有罪之積極證明，或其指出證明之方法，無
    從說服法院以形成被告有罪之心證，基於無罪推定之原則，
    自應為被告無罪判決之諭知，最高法院亦著有92年臺上字第
    128號判例可資參照。
三、公訴人認被告己○○、甲○○○○ ○○○○○ ○○○○○及丁○○○○○ ○○○○○○○○ ○○○○○○○涉有銀行法第125條第1項之違反同法第29條第1
    項規定之未經許可從事國內外匯兌業務罪嫌，無非係以渠等
    供述、起訴書附表外勞清冊所示外勞之指訴、扣案之彩色事
    務機、點鈔機、匯款看板、匯款空白單、護具膠膜、借款同
    意書、借款須知、借款人資料、提款卡、借款人資料及現場
    照片等證據為其主要論據。
四、訊據被告己○○、甲○○○○ ○○○○○ ○○○○○、丁○○○○○ ○○○○○○○○ ○○○○○○○固均供承「菲律賓雜貨店」有為外勞提供匯款服務之
    事實，然均堅決否認有何上開違反銀行法之犯行，辯稱；渠
    等提供該服務，係將外勞所交付之款項，透過經行政院勞工
    委員會、中央銀行外匯局許可合法立案之卡菲斯國際有限公
    司（下稱卡菲斯公司）向銀行辦理匯兌，並非由「菲律賓雜
    貨店」自行辦理匯兌等語。經查：
  (一)按銀行法第29條第1項規定，除法律另有規定外，非銀行不
    得辦理國內外匯兌業務，所謂「匯兌」係指寄款、領款之一
    種方式，由某地付款，而於指定之地點領款而言；而所謂「
    國內外匯兌」係指銀行利用與國內異地或國際間同業相互劃
    撥款項之方式，如電匯、信匯、票匯等，以便利顧客國內異
    地或國際間交付款項之行為，以代替現金輸送，了結國際間
    財政上、金融上及商務上所發生之債權債務，收取匯費，並
    可得無息資金運用的一種銀行業務而言，故凡從事異地間寄
    款、領款之行為，無論是否賺有匯差，亦不論於國內或國外
    為此行為，均符合銀行法第29條第1項之「匯兌業務」之規
    定。關於銀行法第29條第1項之所謂「辦理國內外匯兌業務
    」，係指經營接受匯款人委託將款項自國內甲地匯往國內乙
    地交付國內乙地、自國內（外）匯往國外（內）交付國外（
    內）受款人之業務；亦即凡行為人不經由現金之運輸，而藉
    與在他地之分支機構或特定人間之資金清算，經常為其客戶
    辦理異地間款項之收付，以清理客戶與第三人間債權債務關
    係或完成資金轉移之行為，均屬銀行法上之「匯兌業務」（
    中央銀行外匯局（85）台央外柒字第2519號函可按）。意即
    ，銀行法所稱「匯兌業務」，係指行為人不經由現金之輸送
    ，而藉與在他地之分支機構或特定人間之資金清算，經常為
    其客戶辦理異地間款項之收付，以清理客戶與第三人間債權
    債務關係或完成資金移轉之行為，顯見匯兌業務係指不直接
    運送現金，而以委託支付的方法，清償兩個不同地區間之債
    權、債務的方法。換言之，行為人必係自居於類似銀行之地
    位，藉由內部清算之程序，不為現金之直接運送，而為債權
    債務之計算者，始足當之。又所謂「為外籍勞工辦理國內外
    匯兌業務」，如未經銀行匯款手續，而自行實際從事國內外
    匯兌業務，自應依銀行法第125條規定處罰；如僅係受委託
    代向銀行辦理匯款手續，則非屬辦理匯兌業務，有行政院金
    融監督管理委員會銀行局97年1月2日銀局(一)字第0960058560
    0號函示附卷可稽。
  (二)證人即前卡菲斯公司職員唐安祺於本院審理中結證稱：伊於
    94年2月至96年10月在卡菲斯公司任職，卡菲斯公司有在幫
    在臺外勞處理匯款回菲律賓的事情，由伊寫匯款單，將外勞
    所交給公司的錢，匯到臺北的總公司，再由臺北總公司以戶
    對戶的方式，匯到菲律賓，卡菲斯公司辦理外勞匯款，是有
    經過許可的。被告甲○○○○ ○○○○○ ○○○○○是伊的代理商，被告
    甲○○○○ ○○○○○ ○○○○○幫忙協助匯款，主要是向外籍勞工收取
    要匯回菲律賓的款項，然後交給卡菲斯公司，由卡菲斯公司
    協助辦理匯款手續，被告己○○未曾交付款項給伊；被告甲○○○○ ○○○○○ ○○○○○收了外勞的錢交給公司後，公司有開單據
    給被告甲○○○○ ○○○○○ ○○○○○，公司替外勞辦理匯款手續，有
    留存辦理匯款手續的資料等語（見本院97年2月20日審判筆
    錄第6至8頁），並提出行政院勞工委員會出具之私立就業服
    務機構許可證、中央銀行外匯局出具之許可函附卷可稽，復
    經本院函查該等文件之真實性並核閱內容無訛，有行政院勞
    工委員會97年3月10日勞職管字第0970005605號函、中央銀
    行外匯局97年3月6日台央外伍字第0970015358號函示附卷可
    稽。是以，被告甲○○○○ ○○○○○ ○○○○○係將外勞所託付欲匯回
    菲律賓之款項交予證人唐安祺所屬之卡菲斯公司處理，該公
    司復經行政院勞工委員會、中央銀行外匯局許可從事代外勞
    辦理匯兌之業務，則被告甲○○○○ ○○○○○ ○○○○○於收受菲籍勞
    工交付之新台幣後，仍然須將新台幣交由卡菲斯公司處理，
    亦即必須運送現金，始由卡菲斯公司依照中央銀行外匯局出
    具之許可函，向銀行業辦理代理結匯外籍人員款項匯出業務
    ，該等銀行則無須實際交付現金新台幣至菲律賓，無法僅由
    被告甲○○○○ ○○○○○ ○○○○○在菲律賓雜貨店從事內部清算之過
    程，不將收取之新台幣交付，即於菲律賓兌換披索，苟其於
    收取菲籍勞工交付之新台幣，不透過正式金融管道（亦即未
    經由銀行），即於菲律賓為披索之給付者，始有違銀行法第
    29條之規定。
  (三)公訴意旨雖記載：被告己○○、甲○○○○ ○○○○○ ○○○○○及丁○○○○○ ○○○○○○○○ ○○○○○○○提供借款人匯款至菲律賓之匯兌服務（
    明細如起訴書附表借款外勞清冊所示），每在上開「菲律賓
    雜貨店」內，自臺灣匯款至菲律賓1次，收取手續費用250元
    等語，惟查，起訴書附表外勞清冊所示（即如附表匯款事實
    欄所示）外勞於警、偵訊中均未明確指訴渠等將錢交付被告
    甲○○○○ ○○○○○ ○○○○○後，被告甲○○○○ ○○○○○ ○○○○○如何將錢匯
    款至菲律賓，無以證明被告甲○○○○ ○○○○○ ○○○○○實際從事異
    地（即菲律賓）資金清算，又扣案之彩色事務機、點鈔機、
    匯款看板、匯款空白單、護具膠膜、借款同意書、借款須知
    、借款人資料、提款卡、借款人資料及現場照片等物證、書
    證，無以證明在「菲律賓雜貨店」得以從事、完成異國匯款
    手續，申言之，扣案物品難認足供於臺灣與菲律賓二地間以
    電匯、信匯、票匯等方式進行資金流通之用，公訴意旨亦未
    敘明在臺灣之被告己○○、甲○○○○ ○○○○○ ○○○○○或丁○○○○○ ○○○○○○○○ ○○○○○○○是否或如何與在菲律賓之何人從事清算、資
    金移轉等匯兌行為，單獨在臺灣之被告己○○、甲○○○○ ○○○○○ ○○○○○或丁○○○○○ ○○○○○○○○ ○○○○○○○一方，如何完成相當於
    二國銀行或國際間同業相互劃撥款項行為，檢察官就此未盡
    舉證之能事，亦查無除被告甲○○○○ ○○○○○ ○○○○○收受外勞款
    項協助匯款外，被告己○○、丁○○○○○ ○○○○○○○○ ○○○○○○○有
    何從事上開行為之事證。
  (四)從而，被告甲○○○○ ○○○○○ ○○○○○所為，僅係匯兌業務之前置
    作業，顯與匯兌之本質不侔，自難以銀行法第125條相繩，
    被告己○○、丁○○○○○ ○○○○○○○○ ○○○○○○○縱有代收外勞欲匯
    至菲律賓之款項，亦查無證據證明渠等共同從事異地清算、
    資金移轉等匯兌業務之行為分擔或犯意聯絡。此外，復未據
    公訴人提出其他積極證據證明被告己○○、甲○○○○ ○○○○○ ○○○○○、丁○○○○○ ○○○○○○○○ ○○○○○○○有何違反銀行法第29條第1
    項、第125條第1項之犯行，是本件被告己○○、甲○○○○ ○○○○○ ○○○○○及丁○○○○○ ○○○○○○○○ ○○○○○○○此部分犯罪不能證明，
    揆諸前開法律規定及判例意旨，爰依法就被告己○○、甲○○○○ ○○○○○ ○○○○○及丁○○○○○ ○○○○○○○○ ○○○○○○○其餘被訴違反銀
    行法部分均為無罪判決之諭知。
據上論斷，應依刑事訴訟法第299條第1項前段、第301條第1項前
段，刑法第2條第1項、第28條、第216條、第212條、第344條、
第41條第1項前段、第74條第1項第1款、第93條第1項、第38條第
1項第2款，（修正前，下同）第28條、第41條第1項前段、第2項
、第51條第6款，保安處分執行法第74條之1第1項，修正前罰金
罰鍰提高標準條例第2條，現行法規所定貨幣單位折算新臺幣條
例第2條，刑法施行法第1條之1，中華民國96年罪犯減刑條例第2
條第1項第3款、第7條、第9條、第10條第1項，判決如主文。
本案經檢察官庚○○到庭執行職務。
中    華    民    國    97    年    4     月    16    日
                  臺灣臺中地方法院刑事第五庭
                      審判長法  官  鍾堯航
                            法  官  巫淑芳
                            法  官  吳崇道
上正本證明與原本無異。
如不服本判決，應於收受送達後10日內向本院提出上訴書狀（應
敘述具體理由並附繕本）。
上訴書狀如未敘述理由，應於上訴期間屆滿後20日內補提理由書
於本院。
                            書記官  黃舜民
中    華    民    國    97    年    4     月    16    日
附錄論罪科刑法條
刑法第212條：
偽造、變造護照、旅券、免許證、特許證及關於品行、能力服務
或其他相類之證書、介紹書，足以生損害於公眾或他人者，處1
年以下有期徒刑、拘役或3百元以下罰金。
刑法第216條：
行使第210條至第215條之文書者，依偽造、變造文書或登載不實
事項或使登載不實事項之規定處斷。
刑法第344條
乘他人急迫、輕率或無經驗貸以金錢或其他物品，而取得與原本
顯不相當之重利者，處1年以下有期徒刑、拘役或科或併科1千元
以下罰金。


司法院資訊處製作；財團法人民間司法改革基金會備份。
